【裁判字號】    91,南簡上,186
【裁判日期】    920613
【裁判案由】    偽造文書
【裁判全文】
臺灣臺南地方法院刑事判決                      九十一年度南簡上字第一八六號
    上  訴  人
    即  被  告  丙○○
                乙○○
                戊○○
右上訴人等因偽造文書案件，不服本院新市簡易庭九十一年度新簡字第二一六號中華
民國九十一年八月二十日所為第一審簡易判決（聲請簡易判處刑案號：九十年度偵字
第二二九七、第七六四三號），提起上訴，本院管轄第二審之合議庭逕為第一審判決
如左：
    主  文
原判決撤銷。
丙○○、乙○○、戊○○均無罪。
    理  由
一、公訴意旨略以：被告丙○○積欠被告戊○○債務未還，戊○○為免丙○○所有坐
    落台南縣新市鄉○○段六七小段六九六之一、六九六之二、六九六之六地號土地
    遭其他債權人聲請法院查封拍賣，乃與被告丙○○及乙○○基於共同犯意，由戊○○居間促成丙○○、乙○○於民國（下同）八十七年八月十六日通謀虛偽訂立
    前開三筆土地之買賣所有權移轉契約書，連同辦理所有權移轉登記所須之其他文
    件，一併交予戊○○，再由戊○○委不知情之代書持向台南縣新化地政事務所辦
    理土地所有權移轉登記，使不知情之該所承辦公務員將該不實之登記原因（買賣
    ）登載於職務上所掌之土地登記簿上，足生損害於土地登記之正確性，因認被告
    丙○○、乙○○、戊○○三人共同涉犯刑法第二百十四條之使公務員登載不實罪
    嫌。
二、按犯罪事實應依證據認定之，無證據不得推定其犯罪事實；不能證明被告犯罪者
    ，應諭知無罪之判決，刑事訴訟法第一百五十四條、第三百零一條第一項分別定
    有明文。又按事實之認定，應憑證據，如不能發現相當證據，或證據不足以證明
    ，自不能以推測或擬制之方法，以為裁判基礎；認定不利於被告之事實，須依積
    極證據，苟積極證據不足為不利於被告事實之認定時，即應為有利於被告之認定
    ，更不必有何有利之證據，最高法院亦著有四十年台上字第八六號、三十年上字
    第八一六號判例足資參照。
三、公訴人認被告丙○○、乙○○、戊○○涉有上開使公務員登載不實罪嫌，係以被
    告三人之自白、前開三筆土地所有權移轉登記申請資料影本及土地登記簿謄本為
    其所憑論據。訊據被告丙○○、乙○○及戊○○均堅決否認有何使公務員登載不
    實之犯行，被告丙○○辯稱：伊不曉得這樣做有偽造文書的問題等語，被告乙○○辯稱：伊純粹只是借身份證件給他們去辦過戶等語，被告戊○○辯稱：因被告
    丙○○積欠伊新臺幣（下同）七百多萬元，被告丙○○與伊談妥提供右開三筆土
    地予伊代物清償，惟因伊不具有自耕農身份，遂借用被告乙○○名義登記，是承
    辦代書甲○○自行決定以「買賣」名義申請登記，並無使公務員登載不實之故意
    ，且伊與被告乙○○間係信託登記關係等語。經查：
  (一)本件台南縣新市鄉○○段六七小段六九六之一、六九六之二、六九六之六地號土
    地地目為田地，原所有權人為被告丙○○，於八十七年九月十八日以買賣為登記
    原因，移轉登記予被告乙○○，再於八十八年一月二十日以買賣為登記原因，移
    轉登記予楊高錦珠，有台南縣新化地政事務所九十年二月二十七日九十所登字第
    一八二七號函附之土地登記謄本、土地買賣所有權移轉契約書、農地承受人自耕
    能力證明書及土地所有權狀在卷可憑，而前揭三筆土地實係被告戊○○與被告丙○○約定以買賣為原因過戶予被告戊○○，而以價金抵償被告丙○○所積欠之債
    務，惟因被告戊○○當時為設籍於桃園縣之自耕農，而桃園縣與前揭三筆土地位
    於台南縣相距十公里以上，不符申請自耕能力證明之規定（農地承受人自耕能力
    證明書之申請及核發注意事項規定「住所與其承受農地之交通路線距離在十公里
    以上者」），無法辦理過戶手續，遂借用設籍於台南縣具自耕農身份又有自耕能
    力之被告乙○○名義登記，事實上被告丙○○與被告乙○○間並無真實之買賣關
    係存在一節，業據被告丙○○、戊○○於偵查、原審及本院調查中供述綦詳，堪
    以認定。
  (二)本件被告丙○○確有向被告戊○○借款，並同意以前揭三筆土地賣予被告戊○○
    ，而以土地價金抵償借款，亦即被告丙○○、戊○○就前揭三筆土地確有藉代物
    清償方式為買賣交易行為一節，被告丙○○於偵查中供稱：「（問：拿印鑑章、
    證明給戊○○應知要辦過戶？）以前欠他（即戊○○）錢，說土地要交他處理，
    故將印鑑、印鑑證明交給他。」（見偵查卷九十年度偵字第二二九七號卷第四十
    六頁），於原審供稱：「我無脫產之意。確實有積欠戊○○七百多萬元，（丙○○）本來就要過戶給他代為清償，我將土地過戶給戊○○後他還幫我清償農會貸
    款作為清償」等語（見原審卷第七十九頁）；被告戊○○於偵查中供稱：「（問
    ：為何先過戶給乙○○？）因丙○○向人借很多錢，怕土地先被查封，故先過戶
    給乙○○，事實上與乙○○無關，因我無自耕能力證明，故找乙○○徵得他的同
    意，利用他的名義登記，登記後再找買主。」（見同上偵查卷第四十八頁），於
    原審亦供稱：「‧‧‧當時與甲○○代書說我沒有自耕能力所以才過戶在乙○○
    名下，因為丙○○欠我錢我要他提供土地登記在我名下，因為沒有自耕農無法登
    記在我名下，因為丙○○欠我錢我要他已（以）土地抵償，之前丙○○貸款被假
    扣押積欠聯邦銀行錢我幫他清償，所以我對丙○○確實有債權，當初有談好要將
    系爭土地作價清償，作為代物清償，當時我在桃園有自耕農能力，以為可以過戶
    ，距離土地距離範圍要與住之三十公里以內才可以過戶。朋友在永康蓋房子所以
    認識代書甲○○才委託他辦理，辦理時我有將來龍去脈告知代書。我不知道乙○○還有積欠他人的錢。我從農會貸款幫丙○○清償貸款。之前確實有債務關係，
    已經談好要過戶，我有自耕農能力但無法辦理，所以才過戶在乙○○名下，印章
    權狀均在我手中保管」等語（見原審卷第七十九頁），核與證人即楊高錦珠之夫
    楊明達於偵查中證述：「（問：丙○○土地為何過戶你名下？）是戊○○找我，
    說他是土地第二順位抵押權人，第一順位抵押權人新市農會正聲請法院拍賣土地
    ，如被拍賣，其債權無法受償，叫我設法幫他賣，後來我給他一百五十萬，農會
    利息由我負擔，第二順位已塗銷抵押，第一順位由我承受。」（見同上偵查卷第
    九頁背面），及證人即土地代書甲○○於本院調查中證稱：「（問：本件系爭的
    四筆土地是否就是丁○○委託你辦理？）是蕭先生委託我的，我之所以能確定，
    是因我有聽他說地主有欠他錢，但沒有錢還他，所以要拿土地給他作抵償，他答
    應，所以拿來我這邊要我幫他辦過戶，但我發現他沒有台南縣自耕能力證明，不
    能辦移轉，所以蕭先生才去找乙○○‧‧‧」等語（見本院九十一年十一月七日
    訊問筆錄），互核一致，並有被告戊○○提出之支票影本三紙、退票理由單影本
    一紙及本票影本一紙附卷可稽，堪信被告丙○○與戊○○間就前揭三筆土地確有
    買賣行為。
  (三)按我國信託法係於八十五年一月二十六日經總統公布實施，在此之前，係由法院
    以判決、判例承認信託之法律行為。我國農地買賣，於八十九年一月二十六修正
    公布刪除土地法第三十條之前，因受限於承受人除須具自耕農身分外，尚須就登
    記之土地有自耕能力，致民間就農地買賣多以信託登記為之，即實際買受人即信
    託人以其他人即受託人名義登記，而於地政機關辦理所有權移轉登記時，逕以買
    賣為登記原因而登記。經查：前揭台南縣新市鄉○○段六七小段六九六之一、六
    九六之二、六九六之六地號土地，係由丙○○於八十七年九月十八日以買賣為登
    記原因，移轉登記予被告乙○○，再於八十八年一月二十日以買賣為登記原因，
    移轉登記予楊高錦珠，而上揭土地真正之買受人分別為戊○○、楊明達，已如前
    述，因被告戊○○不符台南縣自耕能力資格，始指定將前揭土地移轉登記與被告
    乙○○，亦據證人即土地代書甲○○供述明確，雖信託法已於八十五年一月二十
    六日經總統公布實施，內政部並因土地登記規則尚未即時配合修正，於八十五年
    五月七日頒布「土地權利信託之變更登記作業原則」，明令增列「信託」為土地
    登記原因之一，惟因我國斯時農地買賣仍受限於買受人須具有自耕能力，則縱使
    信託法公布施行後，被告戊○○仍無法登記為農地所有權人，從而亦無法以信託
    登記原因辦理所有權移轉予被告乙○○，而此一有關土地登記之規定，涉及土地
    專業登記之問題，亦即一般民眾縱或知無自耕能力之人無從登記為農地之所有權
    人，而普遍有須登記予有自耕能力之第三人之認知，然對究以信託登記為之，抑
    逕以買賣登記之方式為之，則大多不瞭解相關規定及正確處理方式，而質之被告
    三人固均知無自耕能力之人不得登記為系爭土地之所有權人，故而需登記為被告
    乙○○所有，然對於登記之原因為何，如何登記，亦均未盡知悉，而委由專業土
    地代書處理，此由被告丙○○、戊○○之前開供述及被告乙○○於本院調查中供
    稱：「‧‧‧因我只知我叔丙○○有欠戊○○錢，要用土地來還錢，而戊○○告
    訴我說他不能登記，而我有自耕農，所以用我名字登記。」（見本院九十一年十
    月七日訊問筆錄）等情可證。則被告三人仍循一般民間交易習慣辦理農地所有權
    移轉登記，雖其登記之原因為買賣，與實情有出入，惟被告戊○○既為前揭三筆
    土地之實際買受人，則被告戊○○於過戶時欲將該土地移轉登記予何人名下，本
    屬買受人得自由決定之事項，因而尚難認被告三人主觀上有使公務員登載不實之
    偽造文書之犯罪故意（至於其等所為之土地買賣契約及所有權移轉登記，於民事
    上之效力如何，則係另一問題）。此外，復查無其他積極證據足以證明被告丙○○、乙○○、戊○○有公訴人所指之刑法第二百十四條使公務員登載不實之犯意
    ，而足認其等犯罪，依前述說明，自應對被告等為無罪之諭知。
四、原審疏未詳酌，遽論以被告三人使公務員登載不實之罪刑，尚有未合。被告三人
    上訴意旨，否認犯罪，指摘原判決不當，為有理由，應由本院將原判決撤銷改判
    ，諭知上訴人即被告等三人無罪之判決。
五、按檢察官聲請以簡易判決處刑之案件，經法院認為有第四百五十一條之一第四項
    但書之情形者，應適用通常訴訟程序審判之，刑事訴訟法第四百五十二條定有明
    文；且對於簡易判決之上訴，準用刑訴法第三編第一章及第二章之規定，管轄第
    二審之地方法院合議庭受理簡易判決上訴案件，應依通常程序審理。其認案件有
    刑訴法第四百五十二條之情形者，應撤銷原判決，逕依通常程序為第一審判決，
    法院辦理刑事訴訟簡易程序案件應行注意事項第十四項亦有規定。查本案被告三
    人所犯右揭之罪，經本院調查結果，並不合於刑事訴訟法第四百四十九條所定得
    以簡易判決處刑之案件，而有刑事訴訟法第四百五十一條之一第四項但書第三款
    之情形，依前揭法律規定，應由本院合議庭逕依通常程序審理後，而為第一審之
    判決，檢察官或被告如不服本判決，仍得於法定上訴期間內提起上訴，附此敘明
    。
據上論斷，應依刑事訴訟法第四百五十五條之一第一項、第三項、第四百五十二條、
第四百五十一條之一第四項但書第三款、第三百六十九條第一項前段、第三百六十四
條、第三百零一條第一項，判決如主文。
中      華      民      國    九十二    年      六      月     十三     日
                                臺灣臺南地方法院刑事第三庭
                                  審判長法  官  蘇  義  洲
                                        法  官  謝  家  宜
                                        法  官  陳  燁  真
右正本證明與原本無異。
如不服本判決，應於判決送達後十日內向本院提出上訴狀( 應附繕本 )。
                                        書記官  黃  富  煜
中      華      民      國    九十二    年      六      月     十六     日


司法院資訊處製作；財團法人民間司法改革基金會備份。
